臺灣高等法院臺中分院民事判決　　　　　 96年度上字第105號
上　訴　人　丁○○
　　　　　　乙○○
被　上訴人　財團法人仁德醫護管理專科學校
法定代理人　戊○○
被　上訴人　甲○○
共　　　同
訴訟代理人　陳淑芬律師
複　代理人　丙○○
上列當事人間請求確認合夥關係存在事件，上訴人對於中華民國
96年1月29日臺灣苗栗地方法院第一審判決（94年度訴字第387號
），提起上訴，上訴人並為訴之追加，本院於96年6月5日言詞辯
論終結，判決如下：
    主  文
上訴及追加之訴均駁回。
第二審訴訟費用（包括追加之訴）由上訴人丁○○負擔十分之九
，餘由上訴人乙○○負擔。
    事實及理由
一、上訴人於原審係依合夥契約之法律關係請求被上訴人連帶給
    付，上訴本院後追加侵權行為及不當得利之法律關係（見本
    院卷第29頁背面），其請求之基礎事實同一，被上訴人對上
    訴人此部分之追加亦無異議，而為本案之言詞辯論，上訴人
    此部分之追加，自應准許。
二、上訴人起訴主張：上訴人丁○○之配偶李思治於民國 79年9
    月至 80年7月間擔任被上訴人財團法人仁德醫護管理專科學
    校之前身私立仁德高級醫事職業學校（下稱仁德學校）之公
    民科專任教師，被上訴人甲○○為當時之仁德學校校長。甲
    ○○於80年間代表仁德學校與李思治、丁○○口頭約定成立
    合夥契約，由丁○○至各個國中刊登廣告，招收學生，使國
    中畢業生至仁德學校就讀，丁○○另協助仁德學校與相關醫
    院合作，使仁德學校之學生得以至該等醫院實習，仁德學校
    再由其所介紹 100位實習學生，每月自實習醫院或實習學生
    身上獲取新台幣（下同）30萬元之利益，甲○○則自80年 9
    月起每月給付丁○○紅利3萬元。嗣仁德學校自88年 8月1日
    起改制為專科學校，不再需要丁○○介紹學生前往地區醫院
    實習，但之前仁德學校每月獲利之30萬元，扣除給付丁○○
    3萬元及仁德學校分配2萬元，自80年9月起算至90年1月止共
    113個月，合夥事業應有獲利2,825萬元，丁○○可以分配 2
    分之1即1,412萬5千元，以 2,825萬元按年利率百分之5計算
    ，每月可以獲得利息11萬 1千元，是被上訴人仍應按月給付
    丁○○利息3萬元為紅利。惟自90年2月起被上訴人即未再付
    丁○○任何紅利，算自94年 5月止共52個月，被上訴人即應
    連帶給付丁○○156萬元，嗣丁○○將其中之10分之1債權讓
    與上訴人乙○○。因被上訴人拒絕給付上訴人紅利，上訴人
    自可以依合夥契約請求，且被上訴人亦應對上訴人負民法第
    185條第 1項共同侵權行為及民法第179條不當得利之責任。
    爰求為命被上訴人應連帶給付丁○○140萬4千元，乙○○15
    萬6千元，及自起訴狀繕本送達翌日起算法定遲延之判決。
三、被上訴人則以：被上訴人仁德學校、甲○○與丁○○從未簽
    訂任何合夥契約，雙方並無任何合夥關係存在，仁德學校亦
    未給付丁○○任何款項，至甲○○自 80年9月起每月給與丁
    ○○之 3萬元生活補助費，係基於私人情誼所為之個人行為
    ，並非以仁德學校校長身份所為，與仁德學校無關，因丁○
    ○一再以上開情事為由認雙方有合夥關係，甲○○不堪其擾
    ，故於90年間停止資助等語，資為抗辯。
四、本件上訴人係以丁○○為仁德學校介紹醫院供仁德學校之學
    生實習，再由仁德學校之校長甲○○於80年9月至90年1月之
    期間按月支付丁○○ 3萬元為由，主張丁○○與仁德學校間
    有訂立合夥契約，雙方有合夥關係存在。被上訴人就上開丁
    ○○為仁德學校介紹醫院供學生實習及甲○○按月支付丁○
    ○ 3萬元之事實雖不爭執，但否認被上訴人仁德學校、甲○
    ○與丁○○有簽訂合夥契約，雙方有合夥關係存在之事實，
    辯稱甲○○按月所給與丁○○之 3萬元生活補助費，係基於
    私人情誼所為之個人行為，與仁德學校無關等語。按稱合夥
    者，謂二人以上互約出資以經營共同事業之契約；前項出資
    ，得為金錢或他物，或以勞務代之，89年5月5日施行前之民
    法第 667條第1項、第2項分別定有明文。實務上最高法院57
    年台上字第3244號判決意旨謂「合夥為二人以上互約出資，
    以經營共同事業之契約，雖只須各合夥間互有出資之約定，
    並不以各合夥人皆已實行出資為要件，但各合夥人究竟各出
    資若干，其以他物或勞務出資者，其折算標準如何，要須相
    互間明確約定，始能做為日後合夥權益分擔之依據，藉以確
    保交易之安全，非謂二人以上一經有共同事業之一致意思，
    不問出資條件如何，合夥契約即為成立。」、最高法院73年
    台上字第 4410號判決意旨謂「合夥契約，依民法第667條規
    定，固以二人以上互約出資，以經營共同事業為已足，其出
    資方法或以金錢，或以他物，或以勞務，均無不可。惟如以
    他物為出資者，須先訂定該他物折值金錢若干，明確約定其
    折算之標準，以為日後合夥權義之依據，其合夥始得謂為成
    立。」、最高法院94年台上字第1029號判決意旨謂「依民法
    第667條第1項規定，合夥係二人以上互約出資，以經營共同
    事業之契約。故合夥之成立，雖不以訂立書據為必要，然當
    事人間仍須就如何出資及所營之共同事業為何，加以約定，
    否則該合夥契約即不能成立。若當事人間僅互約出資以取得
    財產，而未約定經營共同事業者，自不能謂為合夥。」因此
    合夥契約之成立，須雙方當事人就如何出資及所營之共同事
    業為何，加以約定，如以他物或勞務為出資者，須明確約定
    其折算之標準，否則合夥契約不能成立。本件上訴人主張丁
    ○○與仁德學校間有成立合夥契約，既為被上訴人所否認，
    自應由上訴人就丁○○與仁德學校間有相互約定如何出資及
    經營何種事業等事實負舉證之責。而丁○○認其與仁德學校
    間有合夥關係存在，雖主張其係以介紹學生至醫院實習之勞
    務為出資（見本院卷第41頁背面），但就勞務出資如何折算
    為金錢，並無法說明其折算標準，雙方即無折算標準之明確
    約定（89年5月5日施行之民法第667條第3項金錢以外之出資
    ，未經估定價額為其出資額者，以他合夥人之平均出資額視
    為其出資額之規定，於本件上訴人所主張之合夥關係係成立
    在80年 9月間，自無適用之餘地）；且丁○○就仁德學校如
    何出資，係稱學校以學生為出資（見本院卷第41頁背面），
    但學生並非89年5月5日施行前民法第667條第2項所定「金錢
    或他物或勞務」之出資標的物，仁德學校自無從以學生為出
    資，與丁○○合夥經營共同事業，故仁德學校與丁○○即無
    相互出資之約定。又合夥之目的在乎經營共同事業，共同事
    業之經營，乃合夥人之共同目的，合夥人必須具有共同目的
    ，始能成立合夥，所謂共同，指該事業係為全體合夥人共同
    利益而言，亦即其事業之成敗，對於任一合夥人均有利害關
    係之謂，否則若僅由一人享受其利益，即非屬合夥。查仁德
    學校之學生必須至醫院實習，學生至醫院實習係屬學校教育
    之一部分，丁○○僅係為仁德學校介紹醫院供學生實習，就
    仁德學校之學生至醫院實習之成果，對於丁○○並無利害關
    係，仁德學校之學生至醫院實習即非仁德學校與丁○○之共
    同利益，且仁德學校之學生至醫院實習所獲得之利益，係由
    醫院支付與仁德學校（詳後述），即僅由仁德學校享受利益
    ，仁德學校之學生至醫院實習即非丁○○與仁德學校共同經
    營之事業，仁德學校之學生至醫院實習所獲得之利益全歸仁
    德學校取得，丁○○與仁德學校間即無合夥財產存在，自無
    從共同經營事業，本件仁德學校之學生至醫院實習並非丁○
    ○所經營之事業，丁○○與仁德學校間即無合夥關係存在。
    至丁○○所提出仁德學校92年10月6日仁專豐實字第0920001
    513號函（附原審卷第 54頁）、郵政存簿明細（附原審卷第
    66至69頁）為證，惟上開物證僅能證明甲○○於80年 9月間
    至90年1月間確有按月給付丁○○3萬元之事實，然尚不足證
    明丁○○與仁德學校間有何相互約定出資、經營何種事業等
    事實。丁○○雖主張：自甲○○按月給付其 3萬元之事實，
    可以推論其與仁德學校間有合夥關係等語，惟一方按月給付
    他方金錢，其原因關係之可能性甚多，或為贈與，或為借貸
    ，或為僱傭，或為民法債編所未明文規定之無名契約等，尚
    難僅以甲○○於80年9月間至90年1月間按月給付丁○○ 3萬
    元之事實即遽認丁○○與仁德學校間有合夥關係存在。甲○
    ○按月付給丁○○之 3萬元，或為上訴人所主張丁○○介紹
    醫院供仁德學校學生實習，仁德學校所給付之紅利，或為被
    上訴人所主張甲○○個人所給與丁○○之私人補助，均不能
    認定丁○○與仁德學校間就丁○○介紹醫院供仁德學校學生
    實習有成立合夥契約。再上訴人係主張甲○○是代表仁德學
    校給付紅利與丁○○，合夥關係是存在仁德學校與丁○○之
    間（見原審卷第 161頁），更難認甲○○與丁○○間有合夥
    關係存在。
五、醫事職業學校找醫院讓學生去實習，一般是由醫院提供學生
    吃任，另再每月支付學校少許幫忙之費用，依上訴人所提出
    之實習合約書（附原審卷第80頁），實習合約書係由仁德學
    校與德濟醫院簽訂，德濟醫院所支付之仁德學校學生幫忙費
    用係由德濟醫院開立以仁德學校為付款人禁止背書轉讓之支
    票與仁德學校（支票附原審卷第71頁），另德濟醫院曾以93
    年2月16日（93）德事字第009號、德仁醫院曾以 93年2月17
    日（93）德醫字第 009號函覆台灣苗栗地方法院檢察署（下
    稱苗栗地檢署）就仁德學校之學生至該院實習，有無支付學
    校費用之詢問，前函謂仁德學校之學生在該院84年5月7日起
    至88年12月4日之實習期間，該院支付仁德學校之金額為1,1
    80,571元；後函謂學生實習期間該院有支付費用給仁德學校
    ，由該院郵寄至仁德學校，此有該兩函附苗栗地檢署92年度
    他字第 351號偵查卷內可憑，可見仁德學校學生至醫院實習
    ，醫院係支付幫忙費用與仁德學校。又仁德學校於88年8月1
    日由仁德高級醫事職業學校改制為專科學校即仁德醫護管理
    專科學校，學生應至教學醫院實習，不需丁○○再介紹地區
    醫院供學生學習，苗栗地檢署曾就丁○○所介紹之地區醫院
    德濟醫院、德仁醫院、廣州醫院詢問該醫院有無接受仁德學
    校之學生實習？起迄時間為何？因何故未再接受學生實習？
    據德濟醫院以93年2月16日（93）德事字第009號函覆謂「仁
    德學校自84年 5月7日起至88年12月4日止，有學生至本院實
    習，因該校改制為專科學校，須在教學級醫院實習」，德仁
    醫院以93年2月17日（93）德醫字第009號函覆謂「本院於87
    至89年度，有接受仁德學校學生到本院實習，但因該校升格
    為專科學校，無法再派任學生至本院實習，故停止此項業務
    」，廣州醫院以93年 2月20日廣醫字第930220號函覆謂「本
    院自84年至88年，有辦理該校學生實習，本院因業務縮減，
    所以未再接受該校實習生」，此有該三份函附於苗栗地檢署
    92年度他字第 351號偵查卷內足稽，顯然德濟醫院、德仁醫
    院、廣州醫院在仁德學校改制為專科學校後即未再接受仁德
    學校之學生實習，仁德學校在改制為專科學校後即不需丁○
    ○再介紹地區醫院供學生實習，此事實亦為上訴人所承認，
    仁德學校在升格為專科學校後既不需再由丁○○介紹地區醫
    院，雙方之合作關係應結束，自此之後，丁○○並未再介紹
    醫院供仁德學校之學生實習，丁○○即無介紹醫院之報酬可
    對仁德學校請求。而之前仁德學校所收受各實習醫院所支付
    之幫忙費用，係學校之收入一部分，除甲○○所承諾之每月
    3 萬元外，丁○○對仁德學校之其餘收入並無權利存在，而
    該每月3萬元，甲○○業已支付至90年1月間，超過丁○○為
    仁德學校介紹醫院供學生實習之期間，丁○○對仁德學校即
    無任何權利可行使。上訴人再主張仁德學校就丁○○介紹醫
    院供學生實習有獲利2,825萬元，丁○○可以分配 2分之1即
    1,412萬5千元，以2,825萬元按年利率百分之5計算，每月可
    以獲得利息11萬 1千元，是被上訴人仍應按月給付丁○○利
    息 3萬元云云，但上訴人並無法證明仁德學校有因丁○○介
    紹醫院供學生實習獲利 2,825萬元，亦未能證明丁○○對仁
    德學校之收入除甲○○所承諾之每月3萬元外，有 2分之1分
    配之權利存在，丁○○自無從就仁德學校之前收入請求每月
    3 萬元利息。上訴人既無法證明其對仁德學校有請求權存在
    ，自不能因甲○○在丁○○未繼續為仁德學校介紹醫院供學
    生實習之後，仍有支付丁○○每月3萬元之補助費至90年1月
    間，遽認仁德學校應再支付丁○○每月3萬元至94年5月間，
    上訴人依合夥關係請求被上訴人連帶給付 156萬元（丁○○
    部分為140萬4千元，乙○○部分為15萬 6千元，下同），即
    無理由，不能准許。上訴人對被上訴人並無請求權存在，則
    被上訴人拒絕支付，自無違反民法第148條第1項「權利之行
    使不得違反公共利益或以損害他人為主要目的」，及同條第
    2 項「行使權利，履行義務應依誠實信用方法」之規定，暨
    最高法院71年台上字第737號、86年台上字第 64號判例，亦
    無民法第87條通謀虛偽意思表示，隱藏他項法律行為，適用
    關於該項法律行為規定之適用。
六、被上訴人並無義務支付上訴人 156萬元，被上訴人自不因拒
    絕支付上訴人 156萬元，而對上訴人負共同侵權行為及不當
    得利之責任，上訴人依民法第 185條第1項及第179條之規定
    ，請求被上訴人連帶給付156萬元，亦屬無據。
七、本件原審駁回上訴人基於合夥法律關係中之利益分配請求權
    對被上訴人 156萬元之請求，及假執行之聲請，核無違誤，
    上訴意旨指摘原判決不當，求予廢棄改判，為無理由，應予
    駁回。另上訴人於本院所追加依民法第 185條第1項及第179
    條規定請求被上訴人連帶給付 156萬元，亦無理由，應併駁
    回。
八、據上論結，本件上訴及追加之訴均無理由，依民事訴訟法第
    449條第1項、第78條，判決如主文。
中　　華　　民　　國　　96　　年　　6 　　月　　20　　日
                  民事第四庭    審判長法　官　黃斐君
                                      法　官  黃永祥
                                      法　官  陳蘇宗
以上正本係照原本作成。
上訴人得上訴。
如對本判決上訴，須於收受判決送達後二十日內向本院提出上訴
書狀，其未表明上訴理由者，應於提出上訴後二十日內向本院提
出上訴理由書（須按他造人數附具繕本）。
上訴時應提出委任律師為訴訟代理人之委任狀。具有民事訴訟法
第四百六十六條之一第一項但書或第二項之情形為訴訟代理人者
，另應附具律師及格證書及釋明委任人與受任人有該條項所定關
係之釋明文書影本。
                                      書記官　林振甫
中　　華　　民　　國　　96　　年　　6 　　月　　22　　日
                                                      Ｃ
